【裁判字號】    99,海商,4
【裁判日期】    990730
【裁判案由】    損害賠償
【裁判全文】
臺灣臺北地方法院民事判決               99年度海商字第4號
原      告  豐如國際股份有限公司
法定代理人  屠益臣
訴訟代理人  陳蕙棋
            李衍志律師
被      告  日商日本郵船股份有限公司台北分公司
法定代理人  牛山啟二
訴訟代理人  楊思莉律師
複  代理人  甯若蓁律師
            葉淑珍律師
            陳麗聲
上當事人間請求損害賠償事件，本院於民國99年7 月6 日言詞辯
論終結，判決如下：
    主  文
原告之訴及假執行之聲請均駁回。
訴訟費用由原告負擔。
    事  實  及  理  由
一、原告主張：訴外人加拿大Fresh Direct Produce Ltd. （下
    稱FDP 公司）於民國98年1 月間，向原告訂購水果一批（下
    稱系爭貨物），原告即以FCL/FCL 方式（受貨人為FDP 公司
    ），委託被告將系爭貨物自高雄港運送至加拿大溫哥華港。
    嗣系爭貨物於同年月19日運抵溫哥華港，並由FDP 公司藉電
    放方式受領，詎FDP 公司拆櫃時發現系爭貨物損壞，經公證
    後認定損壞原因為冷藏貨櫃溫度不穩定所致，使原告不得不
    重新選送水果交付FDP 公司，而受有加幣21,705.19 元（重
    新篩選之成本加幣260 元+所失利益加幣20,893.16 元+公證
    費加幣552.03元=加幣20,893.16 元）即新臺幣（下同）606
    ,006元之損害。又系爭貨物雖經FDP 公司受領，惟FDP 公司
    已將本件損害賠償請求權讓與原告，原告自得訴請被告負擔
    損害賠償責任。爰基於載貨證券法律關係。聲明：（一）被
    告應給付原告606,006 元，及自起訴狀繕本送達被告翌日起
    至清償日止，按年息百分之5 計算之利息。（二）願供擔保
    請准宣告假執行。
二、被告則以：本件係採電報放貨，被告未曾簽發載貨證券，原
    告自不得基於載貨證券法律關係訴請被告負擔損害賠償責任
    ；縱認原告得依載貨證券法律關係訴請被告負擔損害賠償責
    任，惟本件系爭貨物運送方式為CY/CY ，即由原告裝填入櫃
    ，封上封條，再將整個貨櫃交給被告運送，被告無從得知貨
    櫃內之狀況，是原告自應舉證證明系爭貨物交運時係屬完好
    無損、於受領時受有損害等情；原告所提照片並無法證明系
    爭貨物交運前之品質，被告否認該照片之真實；系爭貨物合
    適保存溫度並不相同，原告將各種水果混裝於該貨櫃中，始
    為系爭貨物受損之真正原因；否認原告曾要求以攝氏5 度運
    送系爭貨物；原告就系爭貨物損害程度及範圍為何？是否有
    殘值？均未舉證證明，則其遽予請求606,006 元，並無理由
    ：原告亦未依海商法第56條第1 項規定，將貨損情形通知運
    送人，故依法應已推定被告交清貨物；否認原告主張之受損
    金額，原告就其主張損害賠償之範圍，應負舉證責任；被告
    得依海商法第69條第14、15、17款規定主張免責；被告得依
    海商法第70條第2 項規定主張單位責任限制等語，資為抗辯
    。聲明：（一）原告之訴駁回。（二）如受不利判決，願供
    擔保請准宣告免為假執行。
三、兩造不爭執事項：
（一）原告於98年1 月間，出售水果一批予加拿大商FDP 公司，
      價金計加幣38,765.92 元，原告乃間將系爭貨物交予被告
      以FCL/FCL 方式（即由原告自行將貨物裝填入被告提供之
      貨櫃並封裝，始將貨櫃交予被告運送），由高雄運送至加
      拿大溫哥華，約定受貨人為FDP 公司，該批貨物於同年月
      19日運抵目的港，嗣由FDP 公司以電放方式領貨。
（二）FDP 公司受領系爭貨物後，於拆櫃時發現部分貨物受損，
      乃委請公證公司對貨損狀況及成因進行勘查，嗣認定貨損
      乃因運送貨物之冷藏櫃溫度過高，且在運送途中有溫度不
      穩定之情形所致。
（三）FDP 公司於98年3 月18日出具債權讓與書，將其對系爭貨
      損所得主張之權利讓與原告。
四、兩造於本院審理中協商爭點為：（一）原告指定以電放方式
    放貨，被告未曾交付原告載貨證券原本，原告得否受讓FDP
    公司權利，而基於載貨證券法律關係訴請被告負擔損害賠償
    責任？（二）如原告得以受讓FDP 公司權利，而基於載貨證
    券法律關係訴請被告負擔損害賠償責任：1.FDP 公司有無於
    提貨前、提貨當時、提貨後三日內，以書面將貨損情形通知
    被告？2.若無，被告得否依海商法第56條第1 項規定，推定
    已交清貨物？3.系爭貨物是否在運送過程中受損？4.系爭貨
    物係由原告自行裝櫃、封裝，原告是否應先證明託運貨物裝
    櫃時之狀態係完好無缺？5.被告得否依海商法69條第14、15
    、17款規定主張免責？6.系爭貨物損壞是否因原告指示不當
    且將託運水果混裝所致？7.原告因系爭貨物損壞得請求賠償
    之數額為何？8.FDP 公司或原告是否因系爭貨物受有損害？
    9.本件損害賠償範圍，應依民法638 條或216 條規定定之（
    本項爭點係屬誤列，即應以原告之主張為據）？述之如下：
（一）原告指定以電放方式放貨，被告未曾交付原告載貨證券原
      本，原告得否受讓FDP 公司權利，而基於載貨證券法律關
      係訴請被告負擔損害賠償責任？
    1.按在簽發載貨證券而為運送之情形，即使為實際受貨人，
      於請求交付貨物時，仍應將載貨證券繳回，惟現代運輸快
      捷，國際間商品之運送時間大為縮短，尤其近距離者，常
      於一天內，出口商尚未取得提單正本前，即可送達，致有
      廠商為爭取提貨時效，常持載貨證券正本趕搭飛機進艙，
      俾於貨物抵港時，得以即時憑正本提單辦理提貨事宜，此
      種持單進貨方式，不僅造成人力與財力之浪費，且常有差
      錯，為彌補上述缺點，在運輸實務上有「電報放貨」之提
      貨方式。即出口商（託運人），在趕時效之貨物交運後，
      將全套載貨證券正本不透過銀行押匯或託收情形下，請出
      口地之運送人（船公司）以電報要求進口地之船務代理，
      在不交付載貨證券之情形下交付託運之貨物。上開「電報
      放貨」之通知，學理上稱為海上貨運單（Sea Waybill）
      ，一九七七年國際海運協會將其定義為：「係不得轉讓之
      單據，為海上貨物運送契約與接收，裝載貨物之證明，運
      送人負有將貨物交付其上所載受貨人之義務。」，海運實
      際上則有稱為直放提單或電放提單，此與一般海運提單（
      即載貨證券）有別。就物權法上觀之，海運提單表彰物權
      ，一般可以背書方式轉讓，海上貨運單不表彰物權，僅是
      託運人與運送人間之契約，是取得屬海上貨運單之電報放
      貨傳真通知者，與取得具有物權效力之載貨證券者有別。
      最高法院著有90年度台上字第1793號判決要旨可資參照。
      是以，如僅取得海上貨運單，而非載貨證券，仍不得基於
      載貨證券法律關係對運送人有所請求甚明。
    2.本件原告固基於載貨證券法律關係，訴請被告負擔前開損
      害賠償責任云云。惟查，參酌原告所稱之載貨證券（見本
      院98年度司促字第11114 號卷頁3 ），其右上方雖紀載「
      BILL OF LADING」，惟中間上方亦記載「COPY NON NEGOT
      IABLE」、右下方記載「（3）ORIGIN ALBILL（S）OF LAD
      ING HAVE BEEN SIGNED」等語。已徵被告雖曾簽發載貨證
      券（可能未交付原告），但非原告上開所持之書類，原告
      上開所持書類無非僅為電報放貨之通知，即海上貨運單（
      Sea Waybill ）。復參酌原告自承：「被告並沒有給載貨
      證券正本，只有給影本」等語以觀（見98年9 月30日言詞
      辯論筆錄頁2 ）。亦徵原告確未曾取得載貨證券。揆諸前
      開說明，原告既未取得載貨證券，自無由基於載貨證券法
      律關係對原告即運送人有所請求。益有進者，原告未曾取
      得載貨證券，亦無從轉讓載貨證券予受貨人後，再自受貨
      人處受讓載貨證券權利。是原告此部分主張，亦屬無據，
      不可採認。是原告基於載貨證券法律關係訴請被告負擔損
      害賠償責任，即屬無據，無法採取。
    3.本件原告僅基於載貨證券法律關係訴請被告負擔損害賠償
      責任，並未基於其他法律關係訴請被告負擔損害賠償責任
      （見本院98年9 月30日言詞辯論筆錄頁1 「原告…依載貨
      證券之法律關係請求被告賠償。本件只以前開訴訟標的主
      張權利…」、99年2 月25日言詞辯論筆錄頁4 「法官：協
      助兩造整理爭點如下：（一）…依載貨證券之法律關係請
      求被告賠償」、頁5 「原告訴訟代理人：沒有意見」等語
      ），是本院僅就原告載貨證券法律關係而為判斷，附予敘
      明。
    4.原告既無由基於載貨證券法律關係訴請被告負擔損害賠償
      責任，業如前述，則本件兩造於本院審理中協商之爭點，
      自無審究之必要，同予敘明。
五、綜上所述，原告基於載貨證券法律關係，訴請被告給付606,
    006 元，及自起訴狀繕本送達被告翌日起至清償日止，按年
    息百分之5 計算之利息，為無理由，不應准許。又原告之訴
    既經駁回，其假執行之聲請亦失所附麗，應併予駁回。
六、本件事證已臻明確，兩造其餘攻擊防禦方法，核與判決結果
    無影響，爰不逐一論述，併此敘明。
七、據上論結，本件原告之訴為無理由，依民事訴訟法第78條規
    定，判決如主文。
中    華    民    國    99    年    7     月    30    日
                  民事第二庭    法  官  黃呈熹
以上正本係照原本作成。
如對本判決上訴須於判決送達後二十日內，向本院提出上訴狀。
中    華    民    國    99    年    7     月    30    日
                                書記官  傅美蓮

司法院資訊處製作；財團法人民間司法改革基金會備份。
